【裁判字號】    95,重上,6
【裁判日期】    950328
【裁判案由】    給付補償金
【裁判全文】
臺灣高等法院民事判決                   95年度重上字第6號
上  訴  人  乙○○
訴訟代理人  黃景安律師
被上訴人    甲○○
訴訟代理人  賴玉梅律師
            周福珊律師
            王嘉斌律師
上列當事人間，因請求給付補償金事件，上訴人對於中華民國94
年11月10日臺灣板橋地方法院94年度重訴字第 120號第一審判決
，提起上訴，經本院於95年 3月21日言詞辯論終結，判決如下：
    主      文
上訴駁回。
第二審訴訟費用由上訴人負擔。
    事實及理由
一、被上訴人起訴主張：上訴人為被上訴人之同胞兄弟，共同繼
    承先母王張富(68年去世)所遺留坐落臺北縣板橋市○○段12
    2、123、125、135、136地號等5筆土地(以下稱系爭土地)，
    已與建商合建房屋，87年2月9日經證人王明章見證與被上訴
    人簽訂「甲○○、乙○○共有建地處理備忘錄」 (以下稱系
    爭備忘錄)，約定由上訴人支付被上訴人新台幣(以下同）1,
     800萬元，上訴人取得與建商合建所分得土地及建物之權利
    ；除已支付1,200萬元外，尚餘600萬元約定於88年 6月中旬
    支付，詎上訴人竟未依約支付，屢經催索未獲置理，為此，
    求為命上訴人給付被上訴人600萬元本息之判決。並聲明：(
    一)上訴駁回。(二)第二審訴訟費用由上訴人負擔。
二、上訴人則以：被上訴人於87年2月9日與上訴人簽訂系爭備忘
    錄中所載系爭土地，為上訴人所有，由上訴人提供與建商合
    建房屋出售獲利，上訴人因其經濟狀況較差，顧及兄弟情誼
    、及其顏面，與之簽訂系爭備忘錄，致贈 1,800萬元，已支
    付1,200萬元，未善加利用，於1年 3個月之期間，即揮霍殆
    盡，被上訴人見狀為改其揮霍習性，始遲不給付；93年 4月
    19日下午 3時許，於臺北縣板橋市○○○街73號北極宮，乘
    上訴人與人聊天不備之際，手持三角鐵棍，自上訴人背後朝
    頭部敲擊，致上訴人受有頭部外傷合併臉部撕裂傷，上訴人
    已向臺灣板橋地方法院檢察署提出殺人之告訴，94年1月7日
    委託律師致函，以意圖殺害上訴人為由，撤銷尚未給付 600
    萬元之贈與意思表示，上訴人無再為給付之義務等語，資為
    抗辯。並聲明：(一)原判決廢棄。(二)被上訴人在第一審之
    訴及其假執行之聲請均駁回。(三)第一、二審訴訟費用由被
    上訴人負擔。
三、被上訴人主張上訴人為被上訴人之同胞兄弟，87年2月9日經
    證人王明章見證與被上訴人簽訂系爭備忘錄，由上訴人支付
    被上訴人1,800萬元，除已支付1,200萬元外，尚餘 600萬元
    約定於88年 6月中旬支付，上訴人迄未支付等事實，為上訴
    人所不爭執，且經證人王明章於原審到場結證屬實，並有上
    訴人不爭執真正之系爭備忘錄在卷 (原審調字卷第6頁)足憑
    ；被上訴人主張之上開事實，應堪信為真實。
四、被上訴人主張上訴人於87年2月9日與被上訴人簽訂之系爭備
    忘錄所載系爭土地，係兩造共同繼承先母王張富之遺產，以
    不法之方法將所有權移轉登記予上訴人，央請證人王明章出
    面與被上訴人商談共有建地之處理時，始為被上訴人所發覺
    ，被上訴人基於證人王明章已提出系爭備忘錄之解決方式，
    始未追究其不法行為等語；上訴人則以被上訴人於87年2月9
    日與上訴人簽訂系爭備忘錄中所載系爭土地，為上訴人所有
    ，由上訴人提供與建商合建房屋出售獲利，上訴人因其經濟
    狀況較差，顧及兄弟情誼、及其顏面，與之簽訂系爭備忘錄
    ，致贈1,800萬元，已支付1,200萬元，未善加利用，於1年3
    個月之期間，即揮霍殆盡，被上訴人見狀為改其揮霍習性，
    始遲不給付；93年4月19日下午3時許，於臺北縣板橋市○○
    ○街73號北極宮，乘上訴人與人聊天不備之際，手持三角鐵
    棍，自上訴人背後朝頭部敲擊，致上訴人受有頭部外傷合併
    臉部撕裂傷，上訴人已向臺灣板橋地方法院檢察署提出殺人
    之告訴，94年1月7日委託律師致函，以意圖殺害上訴人為由
    ，撤銷尚未給付600萬元之贈與意思表示，上訴人無再為給
    付之義務等語，資為抗辯。經查：
(一)按：解釋意思表示，應探求當事人之真意，不得拘泥於所用
    之辭句，民法第98條定有明文。又：解釋契約，固須探求當
    事人立約時之真意，不能拘泥於契約之文字，但契約文字業
    已表示當事人真意，無須別事探求者，即不得反捨契約文字
    而更為曲解，最高法院17年度上字第1118號亦著有判例，足
    資參照。
(二)查臺北縣板橋市○○段0122地號重測前為頂溪洲段20-2地號
    ，成功段0123地號重測前為頂溪洲段24-1地號，成功段0125
    地號重測前為頂溪洲段24-6地號，均為兩造被繼承人王張富
    所有，於王張富68年死亡後之74年 7月18日送件、74年9月2
    日以63年11月 1日買賣之原因，移轉登記予上訴人之事實，
    為上訴人所不爭執，且有土地登記謄本在卷 (原審重訴卷第
     19頁至第22頁、第25頁、第26頁)足憑；上訴人雖提出王張
    富已繳納之64年土地增值稅納稅通知單、74年度贈與稅繳納
    通知書，證明確有買賣事實；惟按：繼承，因被繼承人死亡
    而開始，民法第1147條定有明文；又：「土地登記，除本規
    則另有規定外，應由權利人及義務人會同申請之。」、「登
    記申請書除本規則另有規定外，應由申請人簽名或蓋章。」
    土地登記規則第26條、36條亦分別定有明文。本件上訴人於
    其被繼承人王張富死亡後，將為遺產之前揭土地所有權，竟
    能以買賣原因而非以繼承原因，會同已亡故之王張富 (義務
     人)申請移轉登記予上訴人，其送登記申請書所載之內容，
    或涉有不實之事項，被上訴人主張上訴人以不法行為，將共
    同繼承之前揭土地所有權，移轉登記予上訴人，尚非全無憑
    據。上訴人所提出之王張富已繳之64年土地增值稅納稅通知
    單、74年度贈與稅繳納通知書，其納稅人固載王張富，惟其
    繳納之期間係在王張富死亡後之74年 6月28日、7月5日等之
    事實，有其所提出64年土地增值稅納稅通知單、74年度贈與
    稅繳納通知書影本在卷(原審重訴卷第39頁、40頁)足稽，益
    徵上訴人涉有刑法 214條「明知為不實之事項，而使公務員
    登載於職務上所掌之公文書，足以生損害於公眾或他人者」
    之罪嫌 (已罹追訴權時效)。其提出64年土地增值稅納稅通
    知單、74年度贈與稅繳納通知書，不能為其有利之證明。
(三)稱和解者，謂當事人約定，互相讓步，以終止爭執或防止爭
    執發生之契約。民法第 736條定有明文。本件被上訴人提出
    、上訴人不爭執真正之系爭備忘錄，所載之內容為：「一、
    緣由：甲○○、乙○○兄弟共同繼承祖業建地伍筆，地號為
    板橋市○○段0122、0123、0125、0135、0136等 (原地號為
    頂溪洲段20-2、24-1、24-5、24-6、24-7 )。本建地業已由
    乙○○與建築公司合建成屋。二、處理：1.乙○○承諾支付
    新臺幣壹仟捌佰萬元給甲○○，以取得上列建地及建物之支
    配權。2.乙○○以台灣中小企業銀行板橋分行帳號1493-6，
    分別於87.3.1.、87.6.1.、87.9.1.、87.12.1.、88.3.1.、
     88.6.1.到期之支票各金額新臺幣貳佰萬元正共陸張共新臺
    幣壹仟貳佰萬元正詳如影本。3.尾款新臺幣陸佰萬元正預於
    88年 6月中旬支付，委請王明章見證。」，其文義已明確表
    示上訴人「承諾支付 1,800萬元予被上訴人，以取得上列建
    地及建物之支配權。」之真意，參酌系爭備忘錄見證人王明
    章於原審到場結證：「因為他們兄弟之間，為了上一代的土
    地繼承方面沒有處理清楚，他們之間有默契，甲○○（即被
    上訴人）有應得之部分，但已建的房屋，無法折現，所以二
    人協商1,800萬元，其中1,200萬元現金開立支票，另外尾款
    約600萬元訂在88年中旬(應為6月中旬)支付。」，而無須別
    事探求。本件兩造共同繼承先母之系爭土地，已由上訴人與
    建商合建房屋而生紛爭，87年2月9日由證人王明章調解，簽
    訂系爭備忘錄終止爭執，依民法第 736條規定之意旨，被上
    訴人主張兩造簽訂系爭備忘錄，解決繼承土地之紛爭，具有
    和解契約之性質，非無足採。上訴人抗辯被上訴人所提出之
    系爭備忘錄，實係上訴人因兄弟情誼，顧及被上訴人經濟困
    難，及其顏面而予以接濟，隱藏贈與契約之事實，不僅為被
    上訴人所否認，且有第三人即證人王明章為系爭備忘錄之見
    證人，與顧及顏面不欲人知之事實有違，並有系爭備忘錄見
    證人王明章於原審對於被上訴人訴訟代理人詰問：「被告本
    人宣稱 1,800萬元，是因原告經濟困難，而接濟原告，是否
    如此？」結證稱：「不是。」、詰問：「原告經濟狀況如何
    ？」結證稱：「生活上沒有問題。」等語在卷 (原審重訴卷
    第69頁)；此外，未據上訴人舉證以實其說，所為抗辯要與
    事實不符，自無可採。
五、按：和解有使當事人所拋棄之權利消滅及使當事人取得和解
    契約所訂明權利之效力，民法第 737條定有明文。本件兩造
    因共同繼承先母之系爭土地而生紛爭，簽訂系爭備忘錄終止
    紛爭，依民法第 737條之規定，被上訴人取得系爭備忘錄所
    訂明上訴人應支付尾款 600萬元之權利。從而，被上訴人據
    以請求上訴人給付 600萬元，於法尚非無據，應予准許。
六、「給付有確定期限者，債務人自期限屆滿時起，負遲延責任
    。」、「遲延之債務，以支付金錢為標的者，債權人得請求
    依法定利率計算之遲延利息。」、「應付利息之債務，其利
    率未經約定，亦無法律可據者，週年利率為百分之五。」民
    法第229條第1項、第233條第1項前段、第 203條分別定有明
    文。本件被上訴人請求上訴人依系爭備忘錄給付 600萬元，
    係以支付金錢為標的，且有確定期限即88年 6月中旬，未約
    定利率，其併請求給付自88年7月1日起至清償日止，按週年
    利率5%計算之利息，於法尚非無據，亦應准許。
七、綜上所述，原法院於上開範圍內為被上訴人勝訴判決，並依
    兩造陳明願供擔保，以代釋明之不足，請求准、免宣告假執
    行，爰酌定擔保金額分別准許之，經核尚無違誤；上訴意旨
    仍持陳詞指摘原判決不當，求予廢棄，為無理由，應予駁回
    。
八、本件事證已臻明確，兩造其他攻擊、防禦方法，及提出未援
    用之證據，經斟酌後認不影響判決基礎，無逐一論述必要，
    併此敘明。
據上論結，本件上訴為無理由，爰判決如主文。
中    華    民    國    95    年     3    月    28    日
                  民事第五庭      審判長法  官  林丁寶
                                        法  官  高鳳仙
                                        法  官  陳博享
正本係照原本作成。
如不服本判決，應於收受送達後20日內向本院提出上訴書狀，其
未表明上訴理由者，應於提出上訴後20日內向本院補提理由書狀
（均須按他造當事人之人數附繕本）上訴時應提出委任律師或具
有律師資格之人之委任狀；委任有律師資格者，另應附具律師資
格證書及釋明委任人與受任人有民事訴訟法第466條之一第一項
但書或第二項（詳附註）所定關係之釋明文書影本。
中    華    民    國    95    年    3     月    29    日
                                        書記官  鄭靜如
附註：
民事訴訟法第466條之一（第一項、第二項）：
對於第二審判決上訴，上訴人應委任律師為訴訟代理人。但上訴
人或其他法定代理人具有律師資格者，不在此限。
上訴人之配偶、三親等內之血親、二親等內之姻親，或上訴人為
法人、中央或地方機關時，其所屬專任人員具有律師資格並經法
院認為適當者，亦得為第三審訴訟代理人。


司法院資訊處製作；財團法人民間司法改革基金會備份。
